ACORDAO-COMPLETO-2353465

ACÓRDÃO 1275/2019 ATA 19/2019 - PLENÁRIO

VISTA, relatada e discutida esta tomada de contas especial instaurada em razão da concessão ilegal de pensão civil em face de fraude documental ocorrida no Núcleo Estadual do Ministério da Saúde no Estado do Rio de Janeiro. 
ACORDAM os ministros do Tribunal de Contas da União, reunidos em sessão do Plenário, ante as razões expostas pela relatora e com fundamento nos arts. 1º, inciso I, 16, inciso III, alíneas "b" e "c" e §2º, 19, 23, inciso III, alínea "a", 26, 28, inciso II, 57, 60 e 61 da Lei 8.443/1992, c/c os arts. 202, § 6º, 214, inciso III, alínea "a", 217, 270 e 275 do Regimento Interno, em: 
9.1. excluir a responsabilidade de Kelly Dark Araujo da Lyra, Michelle Barros e Miquela Giancristofaro de Carvalho;
9.2. julgar irregulares as contas de Sandro Augusto Sardinha de Barros e Raquel Maria Valenca de Barros;
9.3. condenar, solidariamente, Sandro Augusto Sardinha de Barros e Raquel Maria Valenca de Barros ao recolhimento aos cofres do Tesouro Nacional das quantias a seguir indicadas, atualizadas monetariamente e acrescidas de juros de mora calculados a partir de cada uma das respectivas datas até a data do pagamento:
	VALOR ORIGINAL (R$) 
	DATA DA OCORRÊNCIA
	VALOR ORIGINAL (R$) 
	DATA DA OCORRÊNCIA

	1.615,19
	05/03/2006
	1.865,45
	05/12/2010

	1.615,19
	05/04/2006
	1.985,02
	05/01/2011

	1.615,19
	05/05/2006
	1.985,02
	05/02/2011

	1.615,19
	05/06/2006
	1.985,02
	05/03/2011

	1.657,26
	05/07/2006
	1.985,02
	05/04/2011

	1.657,26
	05/08/2006
	1.985,02
	05/05/2011

	1.657,26
	05/09/2006
	1.985,02
	05/06/2011

	1.657,26
	05/10/2006
	1.985,02
	05/07/2011

	1.657,26
	05/11/2006
	1.993,98
	05/08/2011

	1.657,26
	05/12/2006
	1.986,14
	05/09/2011

	1.657,26
	05/12/2006
	1.986,14
	05/10/2011

	1.657,26
	05/01/2007
	1.986,14
	05/11/2011

	1.657,26
	05/02/2007
	1.986,14
	05/12/2011

	1.657,26
	05/03/2007
	1.986,14
	05/12/2011

	1.650,99
	05/04/2007
	2.106,89
	05/01/2012

	1.650,99
	05/05/2007
	2.106,89
	05/02/2012

	1.650,99
	05/06/2007
	2.106,89
	05/03/2012

	1.650,99
	05/07/2007
	2.106,89
	05/04/2012

	1.650,99
	05/08/2007
	2.106,89
	05/05/2012

	1.650,99
	05/09/2007
	2.106,89
	05/06/2012

	1.650,99
	05/10/2007
	2.106,89
	05/07/2012

	1.615,59
	05/11/2007
	2.106,89
	05/08/2012

	1.615,59
	05/12/2007
	2.106,89
	05/09/2012

	1.615,59
	05/12/2007
	2.106,89
	05/10/2012

	1.615,59
	05/01/2008
	2.106,89
	05/11/2012

	1.615,59
	05/02/2008
	2.106,89
	05/12/2012

	1.615,59
	05/03/2008
	2.106,89
	05/12/2012

	1.615,59
	05/04/2008
	2.237,51
	05/01/2013

	1.615,59
	05/05/2008
	2.237,51
	05/02/2013

	1.634,97
	05/06/2008
	2.237,51
	05/03/2013

	1.634,97
	05/07/2008
	2.237,51
	05/04/2013

	1.634,97
	05/08/2008
	2.237,51
	05/05/2013

	1.634,97
	05/09/2008
	2.237,51
	05/06/2013

	1.634,97
	05/10/2008
	2.237,51
	05/07/2013

	1.634,97
	05/11/2008
	2.237,51
	05/08/2013

	1.634,97
	05/12/2008
	2.237,51
	05/09/2013

	1.634,97
	05/12/2008
	2.237,51
	05/10/2013

	1.634,97
	05/01/2009
	2.237,51
	05/11/2013

	1.634,97
	05/02/2009
	2.237,51
	05/12/2013

	1.828,55
	05/03/2009
	2.237,51
	05/12/2013

	1.731,76
	05/04/2009
	2.361,91
	05/01/2014

	1.731,76
	05/05/2009
	2.361,91
	05/02/2014

	1.731,76
	05/06/2009
	2.361,91
	05/03/2014

	1.731,76
	05/07/2009
	2.361,91
	05/04/2014

	1.731,76
	05/08/2009
	2.361,91
	05/05/2014

	1.731,76
	05/09/2009
	2.361,91
	05/06/2014

	1.731,76
	05/10/2009
	2.361,91
	05/07/2014

	1.731,76
	05/11/2009
	2.361,91
	05/08/2014

	1.731,76
	05/12/2009
	2.361,91
	05/09/2014

	1.731,76
	05/12/2009
	2.361,91
	05/10/2014

	1.838,09
	05/01/2010
	2.361,91
	05/11/2014

	1.838,09
	05/02/2010
	2.361,91
	05/12/2014

	1.838,09
	05/03/2010
	2.361,91
	05/12/2014

	1.838,09
	05/04/2010
	2.509,05
	05/01/2015

	1.838,09
	05/05/2010
	2.509,05
	05/02/2015

	1.838,09
	05/06/2010
	2.509,05
	05/03/2015

	1.838,09
	05/07/2010
	2.509,05
	05/04/2015

	1.867,13
	05/08/2010
	2.509,05
	05/05/2015

	1.865,45
	05/09/2010
	2.509,05
	05/06/2015

	1.865,45
	05/10/2010
	2.509,05
	05/07/2015

	1.865,45
	05/11/2010
	2.509,05
	05/08/2015

	1.865,45
	05/12/2010
	2.509,05
	05/09/2015

9.4. aplicar a Sandro Augusto Sardinha de Barros e a Raquel Maria Valenca de Barros multas individuais no valor de R$ 260.000,00 (duzentos e sessenta mil reais) , a serem recolhidas aos cofres do Tesouro Nacional, com incidência de encargos legais calculados da data deste acórdão até a data do pagamento, se este for efetuado após o vencimento do prazo a seguir estipulado;
9.5. fixar prazo de 15 (quinze) dias, a contar das notificações, para comprovação, perante o Tribunal, do recolhimento das dívidas acima imputadas;
9.6. autorizar a cobrança judicial das dívidas, caso não atendidas as notificações;
9.7. autorizar o pagamento das dívidas em até 36 (trinta e seis) parcelas mensais consecutivas, caso venha a ser solicitado pelos responsáveis antes do envio do processo para cobrança judicial;
9.8. fixar o vencimento da primeira parcela em 15 (quinze) dias a contar do recebimento das notificações e o das demais a cada 30 (trinta) dias, com incidência de encargos legais sobre o valor de cada parcela; 
9.9. alertar aos responsáveis que a inadimplência de qualquer parcela acarretará vencimento antecipado do saldo devedor; 
9.10. considerar grave a infração cometida por Sandro Augusto Sardinha de Barros e por Raquel Maria Valenca de Barros e inabilitá-los para o exercício de cargo em comissão ou função de confiança no âmbito da Administração Pública pelo prazo de 8 (oito) anos;
9.11. solicitar à Advocacia-Geral da União, por intermédio do Ministério Público junto ao Tribunal, as medidas necessárias ao arresto dos bens de Sandro Augusto Sardinha de Barros e de Raquel Maria Valenca de Barros;
9.12. remeter cópia deste acórdão ao procurador-chefe da Procuradoria da República no Estado do Rio de Janeiro, nos termos do art. 16, § 3º, da Lei 8.443/1992, à Advocacia-Geral da União e ao Departamento de Polícia Federal.

Tomada de contas especial em razão da concessão fraudulenta de pensão civil.

3. Responsáveis: Kelly Dark Araujo da Lyra (CPF XXX.142.837-XX); Michelle Barros (CPF XXX.052.157-XX); Miquela Giancristofaro de Carvalho (CPF XXX.716.927-XX); Raquel Maria Valença de Barros (CPF XXX.313.597-XX); Sandro Augusto Sardinha de Barros (CPF XXX.066.457-XX).

13.1. Ministros presentes: José Mucio Monteiro (Presidente), Benjamin Zymler, Augusto Nardes, Aroldo Cedraz, Raimundo Carreiro, Ana Arraes (Relatora), Bruno Dantas e Vital do Rêgo.
13.2. Ministro-Substituto convocado: Marcos Bemquerer Costa.
13.3. Ministro-Substituto presente: Weder de Oliveira.

ACORDAO-COMPLETO-2490806

Acórdão de Relação 10068/2021 - Primeira Câmara

Acórdão de Relação

Primeira Câmara

ANA ARRAES

A instrução da Secretaria de Fiscalização de Pessoal - Sefip (peça 136) , acolhida pelo diretor (peça 137) e pelo secretário (peça 138) , foi no seguinte sentido:
"INTRODUÇÃO
1.	Cuidam os autos de tomada de contas especial convertida de processo no qual foi revisto de ofício o subitem 9.3 do Acórdão 2578/2011-TCU-Segunda Câmara (Relator: Ministro Aroldo Cedraz, peça 1, p. 79-83) , para considerar ilegal a pensão civil concedida a Sandro Augusto Sardinha de Barros, em face da fraude documental perpetrada com o objetivo de obter o referido benefício previdenciário, conforme demonstrado no Acórdão 1525/2016-TCU-Plenário (Relatora: Ministra Ana Arraes, peças 65-67) .
HISTÓRICO
2.	Os seguintes trechos do voto que embasou o Acórdão 1525/2016-TCU-Plenário resumem os motivos que ensejaram a conversão dos autos em TCE:
2. Denúncia apresentada ao órgão estadual do Ministério da Saúde noticiou que a pensão concedida a Sandro Barros era irregular por ele ter contraído matrimônio com Raquel Maria Valença Meireles, filha da instituidora da pensão [Tereza Cristina Valença Ivo], em 18/06/2002, data anterior ao óbito da instituidora (18/01/2006) .
3. O Núcleo Estadual abriu processo administrativo com: (i) certidão de casamento do beneficiado; (ii) termo de designação da ex-servidora para solicitar inclusão de Sandro como companheiro para fins de pensão civil; (iii) escritura declaratória de comunhão estável; (iv) declaração de dependência econômica; (v) requerimento de habilitação de pensão; (vi) declaração de três testemunhas de que viviam maritalmente; e (vi) contas de luz e bancária em nome de Sandro Barros com o mesmo endereço da ex-servidora.
4. Durante a tramitação do processo, foi aberto prazo para contraditório. O beneficiário alegou que teve relacionamento com a filha da ex-servidora e casou-se com ela em um ímpeto, mas depois voltou a relacionar-se com a instituidora. A defesa não foi acolhida por não ter sido capaz de fazer contraprova à certidão de casamento anexada aos autos - que demonstrava que ele não poderia ser considerado como companheiro da instituidora porque já era casado com sua filha - e por haver declaração falsa do beneficiário de que era solteiro em escritura declaratória lavrada após seu casamento com Raquel Meireles, o que acarretou suspensão administrativa de sua pensão. Apesar de recurso do pensionista, foi mantida a decisão e encaminhada a documentação para este Tribunal, com vistas à revisão da apreciação de seu ato de pensão, que havia sido considerado legal anteriormente.
5. A Secretaria de Fiscalização de Pessoal - Sefip efetivou oitiva do interessado, que alegou que: (i) a denúncia contra ele foi motivada por vingança e rixa pessoal; (ii) atendeu a todos os requisitos para obtenção do benefício, inclusive com testemunhas que atestaram a verdade dos fatos; (ii) não pode ser suspensa sua pensão, por comprometer seu direito a subsistência e necessidades básicas.
6. A unidade técnica, ao examinar tais alegações, ressaltou a farta documentação apresentada pelo Ministério da Saúde, dentre a qual destacou: (i) certidão de casamento, de 18/6/2002, entre Sandro Barros e Raquel Valença Meireles, filha da instituidora; (ii) termo de designação junto ao Ministério da Saúde, assinado por Tereza Cristina Valença Ivo e datado de 31/8/2005, para solicitar inscrição de Sandro como companheiro para fins de pensão; (iii) escritura declaratória de convívio marital por mais de cinco anos entre Sandro Barros e Tereza Cristina, datada de 8/7/2005; (iv) certidão de óbito de Tereza Cristina, datada de 18/1/2006; (v) extrato do Siape, emitido em 8/3/2006, em que consta Raquel Meireles como dependente (filha) de Tereza Cristina.
7. Destacou a unidade técnica que: (i) os documentos acima mencionados não deixam dúvida de que Raquel Meireles é filha de Tereza Cristina Ivo; (ii) o termo de designação e a escritura declaratória que embasaram a concessão da pensão foram emitidos meses antes do falecimento da instituidora; (iii) as declarações das três testemunhas não são aptas a atestar o relacionamento conjugal entre o beneficiário e a instituidora, posto que foram firmadas poucos dias após o falecimento desta última e que não existiria o alegado convívio marital nos cinco anos anteriores a janeiro de 2006, pois o beneficiário casou-se com a filha da instituidora em junho de 2002.
8. Além disso, ressaltou a Sefip que a defesa do beneficiário não foi acolhida no âmbito do Ministério da Saúde por não ter acrescentado elementos capazes de esclarecer o principal problema suscitado pela denúncia, na qual se observa que Sandro Barros protocolou requerimento de pensão na condição de companheiro da ex-servidora e anexou escritura declaratória, datada de 8/7/2005, na qual é qualificado como SOLTEIRO, embora a certidão de casamento demonstre que contraiu matrimônio em 18/6/2002.
9. Sublinhou a instrução também despacho do Ministério da Saúde em que: (i) foi registrado que Sandro Barros não juntou aos autos elementos capazes de esclarecer a dúvida quanto a seu estado civil à época da concessão do benefício e não juntou documento comprobatório de sua atual situação; e (ii) afirma-se que o caso apresenta aparente situação em que a Administração foi induzida a erro; (iii) foram propostas suspensão imediata do pagamento do benefício e elaboração de planilha de valores recebidos indevidamente pelo denunciado.
10. Lembrou a Sefip, ainda, que despacho de 3/12/2015 da Divisão de Normas e Orientações da Coordenação de Legislação de Pessoal do Ministério da Saúde afirmou que (parágrafo 5, alínea "v" - peça 29, p. 371) :
"6. Todo o conjunto probatório dos autos leva a crer que o interessado e a instituidora da pensão agiram em conluio para fraudar informações e levar a Administração Pública a erro, declarando informações falsas acerca da existência da união estável. Esse fato é corroborado pelo fato do servidor ser casado com a filha da servidora e a escritura de união estável (8/7/2005) ter sido feita meses antes da morte da instituidora (18/1/2006) , levando a crer que agiram no intuito de garantir a percepção da remuneração da servidora após o seu falecimento, haja vista o fato da mesma não possuir dependentes aptos a percebê-la."
11. Por fim, a unidade técnica apontou a ausência de boa-fé e a necessidade de ressarcimento dos valores percebidos, nos termos já preconizados pelo Ministério da Saúde. Assim, propôs, com apoio do MPTCU, a revisão de ofício do ato e sua apreciação pela ilegalidade, determinação para cessação dos respectivos pagamentos, apuração dos valores indevidamente percebidos, cobrança administrativa dos débitos e remessa da documentação ao Ministério Público Federal, à AdvocaciaGeral da União e ao Departamento da Polícia Federal.
3.	Ademais, em reforço, é conveniente transcrever o que foi consignado na instrução anterior em relação à vasta documentação carreada aos autos para dar supedâneo à comprovação da mencionada fraude e à citação dos responsáveis (peça 92) : 
3. (...) 
a) denúncia em que se alega que Sandro Augusto Sardinha de Barros recebe irregularmente pensão vitalícia instituída por Tereza Cristina Valença Ivo, que seria sua sogra (peça 29, p. 4-5 e p. 10) ;
b) certidão de casamento, celebrado em 18/6/2002, entre Sandro Augusto Sardinha de Barros e Raquel Maria Valença Meireles, qualificada como filha de Tereza Cristina Valença Meireles (peça 29, p. 6) ;
c) extratos do Siape em que Sandro Augusto Sardinha de Barros consta como dependente (companheiro designado) de Tereza Cristina Valença Ivo (peça 29, p. 12-14 e p. 81-83) ;
d) certidão de ocorrência lavrada junto ao Departamento de Polícia Federal denunciando o recebimento fraudulento de pensão por Sandro Augusto Sardinha de Barros (peça 29, p. 20) ;
e) termo de designação e declaração de dependência econômica, assinados por Tereza Cristina Valença Ivo em 31/8/2005, solicitando a inscrição de Sandro Augusto Sardinha de Barros como seu companheiro, para fins de percepção de pensão vitalícia (peça 29, p. 23 e 35) ;
f) escritura declaratória, datada de 8/7/2005, de convívio marital por mais de cinco anos entre Sandro Augusto Sardinha de Barros e Tereza Cristina Valença Ivo (peça 29, p. 25-26 e p. 79-80) ;
g) despacho de deferimento do pedido de inscrição de Sandro Augusto Sardinha de Barros como companheiro da servidora para fins de percepção futura de pensão (peça 29, p. 37) ;
h) requerimento de habilitação de pensão e declaração de não acumulação de pensão, assinada por Sandro Augusto Sardinha de Barros em 3/2/2006 (peça 29, p. 43) ;
i) certidão de óbito de Tereza Cristina Valença Ivo, ocorrido em 18/1/2006, na qual consta como declarante Raquel Maria Valença Meireles (peça 29, p. 53) ;
j) declarações de três testemunhas e de Sandro Augusto Sardinha de Barros de convivência marital, por mais de cinco anos, deste com Tereza Cristina Valença Ivo (peça 29, p. 65-77 e p. 103) ;
l) extrato do Siape emitido em 8/3/2006 em que consta Raquel Maria Valença Meireles como dependente (filha) de Tereza Cristina Valença Ivo (peça 29, p. 87) ;
m) expedientes administrativos de concessão de pensão a Sandro Augusto Sardinha de Barros como companheiro de Tereza Cristina Valença Ivo, fundamentada nos seguintes documentos: auto declaração e declaração de terceiros de convívio marital, provas de mesmo domicílio, designação e escritura declaratória (peça 29, p. 113-129) ;
n) pareceres exarados pelo Ministério da Saúde que concluem pela necessidade de instauração de procedimento administrativo para apurar os fatos levantados na denúncia (peça 29, p. 147-158) ;
o) manifestação de Sandro Augusto Sardinha de Barros, datada de 28/9/2015, no âmbito de processo administrativo do Ministério da Saúde, em que declara: "comecei um relacionamento com a Tereza por volta do ano 2000 e fiquei com ela até seu falecimento" e "tive um relacionamento com a Raquel no final de 2001 após brigar com a Tereza e, em poucos meses, numa atitude imatura e impensada, nos precipitamos e casamos escondido de todos [sic]" (peça 29, p. 306) ;
p) parecer da Divisão de Gestão Administrativa do Núcleo Estadual do Ministério da Saúde no Rio de Janeiro, datado de 2/10/2015, propondo a suspensão imediata do pagamento do benefício e elaboração de planilha dos valores recebidos indevidamente pelo pensionista, providências então adotadas (peça 29, p. 312-345) ;
q) nova manifestação de Sandro Augusto Sardinha de Barros, datada de 9/11/2015, em que alega que a denúncia foi feita "por motivo de rixa e perseguição pessoal e este digno órgão está sendo levado a erro e causando grave injustiça, visto que para obtenção do benefício preencheu todos os requisitos, inclusive com testemunhas" (peça 29, p. 352-362) ;
r) novo parecer da Divisão de Gestão Administrativa do Núcleo Estadual do Ministério da Saúde no Rio de Janeiro, datado de 20/11/2015, opinando pela manutenção da suspensão do benefício e encaminhamento do caso a este TCU para que "analise a possibilidade de rever seu julgamento" (peça 29, p. 368-369) ; e
s) parecer da Coordenação de Gestão de Pessoas do Ministério da Saúde, de 3/12/2015, deliberando pela manutenção da suspensão do benefício pensional, cobrança dos valores pagos indevidamente e encaminhamento dos autos ao Ministério Público "para apurar crime contra a Administração Pública cometido pelo interessado, pela filha da instituidora, Raquel Maria Valença Ivo, e pelas três testemunhas que apresentaram declaração no processo que concedeu a pensão" (peça 29, p. 370-372) .
 (...) .
9. Segundo os elementos acostados aos autos, tal fraude contou ainda com a participação da Sra. Raquel Maria Valença Meireles, cônjuge do então beneficiário da pensão, e das Sras. Kelly Dark Araújo da Lyra, Michelle Barros e Miquela Giancristofaro de Carvalho, que supostamente declararam fato inverídico (peça 29, p. 65-75) , razão pela qual o supracitado decisum determinou a citação solidária de todos os envolvidos (subitem 9.3) .
 (...) 
11. No tocante ao prejuízo apurado, verifica-se que o Ministério da Saúde já quantificou os valores pagos mês a mês ao responsável Sandro Augusto Sardinha de Barros (peça 29, p. 338-340) . Todavia, o somatório dos valores históricos constantes da planilha acostada aos autos não corresponde a R$ 243.909,69, e sim a R$ 242.655,17.
EXAME TÉCNICO
4.	As citações foram regularmente realizadas aos responsáveis Sandro Augusto Sardinha de Barros, Raquel Maria Valença Meireles, Kelly Dark Araújo da Lyra, Michelle Barros e Miquela Giancristofaro de Carvalho. 
5. 	Em relação aos responsáveis Sandro Augusto Sardinha de Barros, Raquel Maria Valença Meireles e Miquela Giancristofaro de Carvalho, citados, respectivamente, com base nos documentos de peças 95 e 106; 96 e 105 e 99 e 131, observa-se que nenhum deles apresentou defesa.
6.	Já Kelly Dark Araújo da Lyra e Michelle Barros, citadas com base nos documentos de peças 97-98 e 107-108, apresentaram arrazoados de peças 122 e 125, respectivamente.
7.	Não obstante os ofícios citatórios terem sido entregues nos endereços dos responsáveis, com exceção de Miquela Giancristofaro de Carvalho, citada por edital, apenas Kelly Dark Araújo e Michelle Barros responderam às citações do Tribunal.
8.	De qualquer forma, transcorridos os prazos regimentais, tais responsáveis permaneceram silentes, e uma vez caracterizada a revelia, deve-se dar prosseguimento ao processo, nos termos do art. 12, § 3º, da Lei 8.443/1992 c/c o § 8º do art. 202 do RI/TCU.
9.	No caso de Sandro Augusto Sardinha de Barros (beneficiário da pensão) e de Raquel Maria Valença Meireles (filha da instituidora da pensão) , considerados revéis, a participação na fraude já foi exaustivamente examinada nestes autos, conforme transcrições feitas nos parágrafos 2 e 3, acima. Verificou-se que o Núcleo Estadual do Ministério da Saúde no Rio de Janeiro considerou que a defesa do beneficiário - apresentada no âmbito do processo administrativo para apurar a fraude - não poderia ser acolhida, tendo em vista que ela não foi capaz de fazer contraprova à certidão de casamento anexada aos autos, que demonstrava que ele não poderia ser considerado companheiro da instituidora, porquanto já era casado com sua filha. A fraude estava evidenciada, pois, ademais, havia declaração falsa do beneficiário de que era solteiro. Tal asserção tinha sido lavrada em escritura declaratória, posterior ao seu casamento com Raquel Meireles. Esse conjunto probatório de evidente fraude ocasionou a suspensão administrativa de sua pensão. O beneficiário recorreu, mas a decisão foi mantida, tendo o órgão encaminhado a documentação para este Tribunal, para a revisão da apreciação de seu ato de pensão, que, inicialmente, havia sido considerado legal.
10.	O ponto fulcral para que se tenha constatado a fraude de autoria de Sandro Augusto Sardinha de Barros e de Raquel Maria Valença Meireles é o requerimento por este de pensão na condição de companheiro da ex-servidora, com escritura declaratória com data de 08/07/2005, na qual é qualificado como solteiro, em flagrante contradição com uma certidão de casamento datada de 18/06/2002.
11.	Nessa situação, entende-se que as contas desses responsáveis devem ser julgadas irregulares, com fulcro no art. 202, § 6º, do RI/TCU, com imputação do débito apurado de forma solidária. Além disso, entende-se que o Tribunal deve aplicar-lhes a multa prevista no art. 57 da Lei 8.443/1992.
12.	Quanto à responsabilização, nesta tomada de contas especial, de Miquela Giancristofaro de Carvalho, Michelle Barros e Kelly Dark Araújo da Lyra, note-se que elas foram citadas solidariamente por terem participado da fraude, uma vez que firmaram declaração, em tese falsa, de que Sandro Augusto Sardinha de Barros vivia em regime de união estável com Tereza Cristina Valença Ivo.
13.	A responsável Michelle Barros, por meio da Defensoria Pública da União em Niterói/RJ (cf. Ofício 018/2017 - DPU/Niterói/RJ - 5º Ofício - peça 122) apresentou sua defesa se limitando a alegar que "não fora juntada a declaração supostamente firmada pela peticionária de que o Sr. SANDRO AUGUSTO e a Sra. TEREZA CRITINA viviam em união estável, o que, por si só, inviabiliza o exercício constitucional da ampla defesa" (peça 122, p. 2) . A responsável solicita, então, "que seja juntado aos autos a declaração em comento, com posterior vista a DPU; e caso não acatado o pedido acima, que seja reconsiderada a decisão que condenou a peticionária solidariamente pelo débito apurado no processo em questão" (peça 122, p. 9) . 
14.	Inicialmente, deve ser esclarecido que, por meio do Ofício 0064/2017-TCU/Sefip, foi encaminhado à DPU/RJ CD contendo cópia digital do TC-Processo 021.056/2010-2 (peças 113-116) . 
15.	Portanto, obviamente, não assiste razão à defendente, pois, ademais, como já verificado na instrução da peça 92, há nos autos declarações das três testemunhas da convivência marital, por mais de cinco anos, de Sandro Augusto Sardinha de Barros com Tereza Cristina Valença Ivo (peça 29, p. 65-77 e 103) ". Especificamente, a declaração de Michelle Barros consta dos autos (peça 29, p. 69) , tendo sido, inclusive, reconhecida em cartório com anexo de cópia de sua carteira de identidade (peça 29. p. 71) . 
16.	No entanto, conforme considerações feitas de forma integral e principalmente em relação ao exame da defesa de Kelly Dark Araújo da Lyra, Michelle Barros bem como Miquela Giancristofaro de Carvalho poderão, excepcionalmente, ser isentadas da devolução dos valores apurados, conforme análise realizada a seguir.
17.	Preliminarmente, deve-se sopesar que o fato de ter havido declaração de três testemunhas de que os fraudadores viviam maritalmente é apenas um dos elementos considerados pelo Núcleo Estadual do Ministério da Saúde para apurar o ilícito, não se podendo asserir que ele tenha sido um dos principais. Ou seja, foram muitos os elementos que levaram o órgão a erro, conforme já transcrito no parágrafo 2, acima, bem como nos parágrafos 9 e 10, a exemplo desse (grifado) : 
O Núcleo Estadual abriu processo administrativo com: (i) certidão de casamento do beneficiado; (ii) termo de designação da ex-servidora para solicitar inclusão de Sandro como companheiro para fins de pensão civil; (iii) escritura declaratória de comunhão estável; (iv) declaração de dependência econômica; (v) requerimento de habilitação de pensão; (vi) declaração de três testemunhas de que viviam maritalmente; e (vii) contas de luz e bancária em nome de Sandro Barros com o mesmo endereço da ex-servidora." ;
18.	Em sua defesa, subscrita por advogada, Kelly Dark Araújo da Lyra alega, em síntese, o seguinte (peça 125, p. 3 a 7) :
 (...) figura no processo como corresponsável, pelo simples fato de ter sido arrolada como testemunha do Sr. Sandro e a da Senhora Tereza para lavratura de escritura de união estável entre estes. Todavia, a defendente não tem qualquer responsabilidade pelos atos praticados pelos Sr. Sandro, Sra. Tereza e a Senhora Raquel.
Jamais obteve qualquer vantagem pela declaração que prestou por ocasião da referida escritura de união estável, nem mesmo após o falecimento da senhora Tereza.
Nunca houve qualquer relação de amizade entre a Sra. Tereza e a defendente ou mesmo entre a defendente e a senhora Raquel, elas eram apenas colegas de trabalho, mas, a defendente tinha conhecimento de que a Sra. Tereza era mãe da Sra. Raquel.
A defendente nunca soube que a Senhora Raquel era casada com o senhor Sandro. Esse fato jamais foi dito à defendente, nem pela senhora Raquel, nem por qualquer outra pessoa.
A senhora Raquel sempre se comportava como sendo solteira. Tanto isso é verdade que no registro de empregados da senhora Raquel é esse o seu estado civil.
A senhora Tereza e o senhor Sandro sempre iam juntos à loja e se comportavam como casal. Tanto que a senhora Raquel declarou mais de uma vez sendo essa a relação dos dois.
A defendente também foi induzida a erro e ficou imensamente surpresa com a notícia de que o senhor Sandro e a senhora Raquel eram, na verdade, casados, pois nunca se comportaram como tal perante qualquer pessoa do trabalho.
O que a senhora Kelly sabia era somente o que via, quando o senhor Sandro e a senhora Tereza aparentavam quando estavam na loja, que se tratava de um casal, devido à apreciação do tratamento carinhoso dispensado por ambos.
A senhora Kelly não era amiga íntima de nenhum dos três, não frequentava suas residências, mas sabia que a senhora Raquel se dizia solteira e se comportava como tal.
Impulsionada pelo sentimento de perda que todos vivenciavam, foi que a defendente aceitou servir de testemunha para a senhora Tereza e o senhor Sandro, para que eles pudessem regularizar sua condição conjugal.
A defendente não tinha conhecimento de que o senhor Sandro era casado com a senhora Raquel.
Portanto, o testemunho da defendente se baseou naquilo que ela tinha conhecimento, ou seja, que o senhor Sandro e a senhora Tereza se apresentavam como casal que viviam juntos e, sempre estavam juntos quando iam à loja. Andavam de mãos dadas como se casados fossem.
É fato ainda que quando aceitou servir de testemunha para os dois, não tinha conhecimento que a intenção deles era fazer prova de união estável perante nenhum órgão público, até porque, a defendente não tinha conhecimento da profissão de nenhum dos dois. A defendente acreditou naquele momento que os dois tinham apenas a intenção de formalizar uma situação fática que já era de conhecimento de todos, ou seja, que viviam como se casados fossem.
A defendente não cometeu nenhum crime quando testemunhou em cartório que conhecia como casal o senhor Sandro e a senhora Tereza porque sua declaração foi baseada naquilo que a senhora Kelly via na loja, ou seja, que os dois estavam sempre juntos como se casados fossem.
Esse fato é verdade, e baseado nisso, foi o seu testemunho. A defendente não tinha conhecimento da motivação ou da finalidade de tal escritura, portanto, ela não pode ser responsabilizada pela conduta do senhor Sandro, da senhora Tereza, ou mesmo da senhora Raquel que omitiu que era casada.
O seu único bem é um apartamento financiado. Não possui uma evolução patrimonial que possa justificar contra si um procedimento de indisponibilidade de bens, pois jamais obteve qualquer proveito econômico da declaração que fez perante o cartório.
 (...) .
19.	É possível considerar que a defesa de Kelly Dark Araújo da Lyra não apresenta pontos de desconexão ou incongruência para que se possa descartar como crível sua afirmação de que "a defendente também foi induzida a erro", ou seja, que seu testemunho foi baseado "naquilo que ela tinha conhecimento, ou seja, que o senhor Sandro e a senhora Tereza se apresentavam como casados". 
20.	Igualmente, não se pode afirmar, inexoravelmente, que ela foi beneficiada financeiramente pela fraude perpetrada precipuamente por Sandro Augusto Sardinha de Barros. Ora da mesma forma que "o caso apresenta aparente situação em que a Administração foi induzida a erro", também não se pode descartar que as testemunhas que apresentaram declaração em cartório igualmente foram induzidas a erro pelo fraudador, que se valeu de tênues relações de companheirismo entre colegas, que não necessariamente tinham o discernimento da profundidade da fraude que se estava a praticar contra a Administração. Nesse ponto, convém repisar mais um detalhe que foi assinalado no parágrafo 2, no sentido de que "todo o conjunto probatório dos autos leva a crer que o interessado e a instituidora da pensão agiram em conluio para fraudar informações e levar a Administração Pública a erro, declarando informações falsas acerca da existência da união estável".
21.	Ora, é razoável admitir que Sandro Augusto Sardinha de Barros e Tereza Cristina Valença Ivo, com a conivência de Raquel Maria Valença Meireles, não somente levaram a Administração a erro, mas também terceiros, no caso os que testemunharam o matrimônio fraudulento.
22.	Por outro lado, a fraude de autoria de Sandro Augusto Sardinha de Barros, com a participação de Raquel Maria Valença Meireles, está bem configurada, ao teor do seguinte depoimento desse responsável: "Comecei um relacionamento com a Tereza por volta do ano 2000 e fiquei com ela até seu falecimento" e "tive um relacionamento com a Raquel no final de 2001 após brigar com a Tereza e, em poucos meses, numa atitude imatura e impensada, nos precipitamos e casamos escondido de todos" (peça 29, p. 306) . 
23.	Não é razoável supor que tal alegada atitude "imatura e impensada" não tenha visado a fraude perante a Administração Pública e, igualmente, induzido terceiros ao mesmo erro. 
24.	Não obstante, entende-se que o Tribunal pode acatar as alegações de defesa de Kelly Dark Araújo da Lyra e, nos termos do art. 161 do Regimento Interno do TCU, aproveitá-las às demais responsáveis que fizeram as declarações em cartório, afastando, assim, o débito que lhes está sendo imputado nesta tomada de contas especial, sem prejuízo de que respondam pela fraude perpetrada nas esferas civis e penais, se for o caso. Nesse sentido, as devidas providências já foram tomadas nos subitens 9.8 do Acórdão 1525/2016-TCU-Plenário, que determinou o envio do inteiro teor desse decisum à Procuradoria da República no Estado do Rio de Janeiro, à Advocacia-Geral da União e ao Departamento de Polícia Federal, podendo tal medida ser renovada para que tais órgãos tomem as medidas devidas, face ao deslinde do mérito destes autos. 
CONCLUSÃO
25.	Esta tomada de contas especial foi convertida de processo no qual foi revisto de ofício o subitem 9.3 do Acórdão 2578/2011-TCU-Segunda Câmara, para considerar ilegal a pensão civil concedida a Sandro Augusto Sardinha de Barros, em face da fraude documental perpetrada com o objetivo de obter o referido benefício previdenciário, contrariando o disposto nos arts. 215 e 217, inciso I, alínea "c", da Lei 8.112/1990 (em sua redação original) , conforme demonstrado na instrução da peça 92 e no Acórdão 1525/2016-TCU-Plenário, o qual autorizou as citações.
26.	Na instrução anterior (peça 92) ficaram caracterizados os fatos que ensejaram a irregularidade da pensão de que resultou em pagamentos efetuados a Sandro Augusto Sardinha de Barros com a evidenciação do nexo de causalidade entre as condutas ilegais e o dano causado ao erário, tendo sido o débito quantificado no montante de R$ 242.655,17, em valores históricos, correspondente ao somatório dos pagamentos efetuados ao referido responsável no período de março/2006 a setembro/2015.
27.	Nesta oportunidade, examinou-se a citação solidária de Sandro Augusto Sardinha de Barros (revel) , Raquel Maria Valença Meireles (revel) , Kelly Dark Araújo da Lyra, Michelle Barros e Miquela Giancristofaro de Carvalho (revel) .
28.	Conforme análise procedida, constatou-se a que a defesa de Kelly Dark Araújo da Lyra pode ser aproveitada às responsáveis Michelle Barros e Miquela Giancristofaro de Carvalho, conforme faculta o art. 161 do RI/TCU. Para o acatamento foi sopesado o fato de que elas não se beneficiaram financeiramente da fraude, conquanto tenham feito declarações, ao que tudo indica, induzidas a erro sobre a forjada união estável entre Sandro Augusto Sardinha de Barros e a ex-servidora do Núcleo Estadual do Ministério da Saúde no Estado do Rio de Janeiro, Tereza Cristina Valença Ivo, para garantir o recebimento da pensão civil indevida decorrente de seu passamento. Assim, excepcionalmente, considera-se que as contas dessas responsáveis podem ser julgadas regulares. 
29.	Por outro lado, ficou evidenciado que a responsabilidade quanto aos débitos apurados deve ser tão somente de Sandro Augusto Sardinha de Barros e Raquel Maria Valença Meireles (ambos revéis) , pois, as evidências nos autos mostram que eles se beneficiaram da mencionada fraude, devendo suas contas serem julgadas irregulares, com condenação à devolução dos valores e pagamento de multa proporcional ao montante apurado. No caso da estipulação do valor da multa, deve-se desconsiderar os débitos do interregno entre 05 de março e 05 de setembro de 2006, em razão da operação da prescrição da pretensão punitiva, pois os ofícios de citação a esses responsáveis foram emitidos em 14/09/2016.
PROPOSTA DE ENCAMINHAMENTO
30.	Ante o exposto, submetem-se os autos à consideração superior, propondo:
a) acatar as alegações de defesa apresentadas por Kelly Dark Araújo da Lyra (CPF XXX.142.837-XX) , aproveitando-as a Michelle Barros (CPF XXX.052.157-XX) e a Miquela Giancristofaro de Carvalho (CPF XXX.716.927-XX) , com fundamento no art. 161 do Regimento Interno do TCU;
b) julgar regulares as contas de Kelly Dark Araújo da Lyra, Michelle Barros e Miquela Giancristofaro de Carvalho, dando-se quitação plena às responsáveis, nos termos dos arts. 1º, inciso I, 16, inciso I, 17 e 23, inciso I, da Lei 8.443/1992 c/c os arts. 1º, inciso I, 207, par. único, do Regimento Interno do TCU, dando-lhes quitação;
c) julgar irregulares as contas de Sandro Augusto Sardinha de Barros (CPF XXX.066.457-XX) e Raquel Maria Valença Meireles (CPF XXX.313.597-XX) , com fundamento nos arts. 1º, inciso I; 16, inciso III, alínea "d", da Lei 8.443/1992 c/c os arts. 19 e 23, inciso III, da mesma Lei, e com os arts. 1º, inciso I, 209, inciso IV, 210 e 214, inciso III, do Regimento Interno do TCU; e condene-os, solidariamente, ao pagamento das quantias a seguir especificadas, com a fixação do prazo de quinze dias, a contar das notificações, para comprovarem, perante o Tribunal (art. 214, inciso III, alínea "a", do Regimento Interno) , o recolhimento da dívida aos cofres do Tesouro Nacional, atualizada monetariamente e acrescida dos juros de mora devidos, calculados das datas especificadas, até a data do recolhimento, na forma prevista na legislação em vigor, abatendo-se, na oportunidade, os valores eventualmente já ressarcidos:
	VALOR ORIGINAL R$
	DATA DA OCORRÊNCIA
	VALOR ORIGINAL R$
	DATA DA OCORRÊNCIA

	            1.615,19 
	05/03/2006
	            1.865,45 
	05/12/2010

	            1.615,19 
	05/04/2006
	            1.985,02 
	05/01/2011

	            1.615,19 
	05/05/2006
	            1.985,02 
	05/02/2011

	            1.615,19 
	05/06/2006
	            1.985,02 
	05/03/2011

	            1.657,26 
	05/07/2006
	            1.985,02 
	05/04/2011

	            1.657,26 
	05/08/2006
	            1.985,02 
	05/05/2011

	            1.657,26 
	05/09/2006
	            1.985,02 
	05/06/2011

	            1.657,26 
	05/10/2006
	            1.985,02 
	05/07/2011

	            1.657,26 
	05/11/2006
	            1.993,98 
	05/08/2011

	            1.657,26 
	05/12/2006
	            1.986,14 
	05/09/2011

	            1.657,26 
	05/12/2006
	            1.986,14 
	05/10/2011

	            1.657,26 
	05/01/2007
	            1.986,14 
	05/11/2011

	            1.657,26 
	05/02/2007
	            1.986,14 
	05/12/2011

	            1.657,26 
	05/03/2007
	            1.986,14 
	05/12/2011

	            1.650,99 
	05/04/2007
	            2.106,89 
	05/01/2012

	            1.650,99 
	05/05/2007
	            2.106,89 
	05/02/2012

	            1.650,99 
	05/06/2007
	            2.106,89 
	05/03/2012

	            1.650,99 
	05/07/2007
	            2.106,89 
	05/04/2012

	            1.650,99 
	05/08/2007
	            2.106,89 
	05/05/2012

	            1.650,99 
	05/09/2007
	            2.106,89 
	05/06/2012

	            1.650,99 
	05/10/2007
	            2.106,89 
	05/07/2012

	            1.615,59 
	05/11/2007
	            2.106,89 
	05/08/2012

	            1.615,59 
	05/12/2007
	            2.106,89 
	05/09/2012

	            1.615,59 
	05/12/2007
	            2.106,89 
	05/10/2012

	            1.615,59 
	05/01/2008
	            2.106,89 
	05/11/2012

	            1.615,59 
	05/02/2008
	            2.106,89 
	05/12/2012

	            1.615,59 
	05/03/2008
	            2.106,89 
	05/12/2012

	            1.615,59 
	05/04/2008
	            2.237,51 
	05/01/2013

	            1.615,59 
	05/05/2008
	            2.237,51 
	05/02/2013

	            1.634,97 
	05/06/2008
	            2.237,51 
	05/03/2013

	            1.634,97 
	05/07/2008
	            2.237,51 
	05/04/2013

	            1.634,97 
	05/08/2008
	            2.237,51 
	05/05/2013

	            1.634,97 
	05/09/2008
	            2.237,51 
	05/06/2013

	            1.634,97 
	05/10/2008
	            2.237,51 
	05/07/2013

	            1.634,97 
	05/11/2008
	            2.237,51 
	05/08/2013

	            1.634,97 
	05/12/2008
	            2.237,51 
	05/09/2013

	            1.634,97 
	05/12/2008
	            2.237,51 
	05/10/2013

	            1.634,97 
	05/01/2009
	            2.237,51 
	05/11/2013

	            1.634,97 
	05/02/2009
	            2.237,51 
	05/12/2013

	            1.828,55 
	05/03/2009
	            2.237,51 
	05/12/2013

	            1.731,76 
	05/04/2009
	            2.361,91 
	05/01/2014

	            1.731,76 
	05/05/2009
	            2.361,91 
	05/02/2014

	            1.731,76 
	05/06/2009
	            2.361,91 
	05/03/2014

	            1.731,76 
	05/07/2009
	            2.361,91 
	05/04/2014

	            1.731,76 
	05/08/2009
	            2.361,91 
	05/05/2014

	            1.731,76 
	05/09/2009
	            2.361,91 
	05/06/2014

	            1.731,76 
	05/10/2009
	            2.361,91 
	05/07/2014

	            1.731,76 
	05/11/2009
	            2.361,91 
	05/08/2014

	            1.731,76 
	05/12/2009
	            2.361,91 
	05/09/2014

	            1.731,76 
	05/12/2009
	            2.361,91 
	05/10/2014

	            1.838,09 
	05/01/2010
	            2.361,91 
	05/11/2014

	            1.838,09 
	05/02/2010
	            2.361,91 
	05/12/2014

	            1.838,09 
	05/03/2010
	            2.361,91 
	05/12/2014

	            1.838,09 
	05/04/2010
	            2.509,05 
	05/01/2015

	            1.838,09 
	05/05/2010
	            2.509,05 
	05/02/2015

	            1.838,09 
	05/06/2010
	            2.509,05 
	05/03/2015

	            1.838,09 
	05/07/2010
	            2.509,05 
	05/04/2015

	            1.867,13 
	05/08/2010
	            2.509,05 
	05/05/2015

	            1.865,45 
	05/09/2010
	            2.509,05 
	05/06/2015

	            1.865,45 
	05/10/2010
	            2.509,05 
	05/07/2015

	            1.865,45 
	05/11/2010
	            2.509,05 
	05/08/2015

	            1.865,45 
	05/12/2010
	            2.509,05 
	05/09/2015

Valor histórico do débito: R$ 242.655,17
Valor atualizado do débito até 31/10/2018: R$ 494.528,48 (peça 132) 
d) aplicar, individualmente, a Sandro Augusto Sardinha de Barros e a Raquel Maria Valença Meireles, a multa prevista no art. 57 da Lei 8.443/1992, fixando-lhes o prazo de 15 (quinze) dias, a partir das notificações, para comprovar, perante o Tribunal (art. 214, inciso III, alínea "a", do Regimento Interno) , o recolhimento das dívidas aos cofres do Tesouro Nacional, atualizadas monetariamente desde a data deste acórdão até a do efetivo recolhimento, se forem pagas após o vencimento, na forma da legislação em vigor;
e) autorizar, desde logo, nos termos do art. 28, inciso II, da Lei 8.443/ 1992, a cobrança judicial das dívidas caso não atendidas as notificações, na forma da legislação em vigor; e 
f) enviar cópia do inteiro teor desta deliberação ao Núcleo Estadual do Ministério da Saúde no Estado do Rio de Janeiro, ao Procurador-Chefe da Procuradoria da República no Estado do Rio de Janeiro e à Advocacia-Geral da União para adoção das medidas que entender cabíveis."
2.	O parecer do Ministério Público junto ao TCU - MPTCU (peça 139) , acolheu parcialmente a proposta da unidade técnica, nos seguintes termos:
"Trata-se da tomada de contas especial, decorrente da revisão de ofício do item 9.3. do Acórdão 2578/2011-TCU-Segunda Câmara, referente ao ato de concessão da pensão civil instituída por Tereza Cristina Valença Ivo, ex-servidora do Núcleo Estadual do Ministério da Saúde no Estado do Rio de Janeiro, em benefício de Sandro Augusto Sardinha de Barros, na condição de companheiro.
Expediente encaminhado ao Tribunal pela Divisão de Gestão Administrativa do Núcleo Estadual do Ministério da Saúde no Estado do Rio de Janeiro, datado de 17/12/2015 (peça 29, p. 1-2) , noticiou que o sr. Sandro Augusto Sardinha de Barros havia contraído matrimônio com Raquel Maria Valença Meireles, filha da instituidora da pensão, em data anterior ao falecimento desta última. 
Em virtude desse fato, a Sefip solicitou autorização para realização de novo exame da pensão civil instituída por Tereza Cristina Valença Ivo em benefício de Sandro Augusto Sardinha de Barros, habilitado como seu companheiro, para verificação dos elementos que pudessem fundamentar a revisão de ofício, com fulcro no art. 260, § 2º, do Regimento Interno do TCU, do Acórdão 2578/2011-TCU-Segunda Câmara, que considerou legal o referido ato.
Tendo a Ministra Ana Arraes autorizado a realização de novo exame, foi promovido o saneamento dos autos, o qual consistiu na celebração de diligências ao núcleo estadual do Ministério da Saúde e na oitiva do Sr. Sandro Augusto. Naquela oportunidade a Sefip conclui o seguinte:
"CONCLUSÃO 
32. Constatada irregularidade na concessão de pensão civil a Sandro Augusto Sardinha de Barros, habilitado como companheiro de Tereza Cristina Valença Ivo, por ter o beneficiário contraído matrimônio com Raquel Maria Valença Meireles, filha da instituidora de pensão, em momento anterior ao falecimento desta, deve ser revisto de ofício o Acórdão 2578/2011-TCU-Segunda Câmara, para considerar ilegal o referido ato de pensão, com fulcro no art. 260, § 2º, do Regimento Interno do TCU. 
33. Realizada a oitiva do interessado, não restou caracterizada a boa-fé, e portanto não há fundamento para aplicar o Enunciado 106 da Súmula da Jurisprudência do TCU e dispensar o ressarcimento ao erário. Cabe, assim, determinar ao órgão a adoção de providências com vistas ao ressarcimento, com fundamento no art. 8º, caput, e § 1º, da Lei 8.443/1992, e 262, § 1º, do Regimento Interno do TCU, combinados com a regulamentação disposta no arts. 3º e 4º da Instrução Normativa TCU 71/2012. 
34. Por fim, propõe-se o envio das informações levantadas nestes autos e da deliberação a ser proferida por este TCU para o Ministério Público Federal, Advocacia-Geral da União e Departamento de Polícia Federal, para apuração dos fatos que possam resultar nas sanções administrativas e penais cabíveis."
O Tribunal, acompanhando voto exarado pela relatora do feito, proferiu, nos seguintes termos, o Acórdão 1525/2016-TCU-Plenário: 
VISTA, relatada e discutida esta revisão de ofício, em razão de fraude documental, do Acórdão 2578/2011-TCU-Segunda Câmara, referente ao ato de concessão da pensão civil instituída por Tereza Cristina Valença Ivo, ex-servidora do Núcleo Estadual do Ministério da Saúde no Estado do Rio de Janeiro, em benefício de Sandro Augusto Sardinha de Barros, na condição de companheiro.
ACORDAM os ministros do Tribunal de Contas da União, reunidos em sessão do Plenário, ante as razões expostas pela relatora e com fundamento no art. 71, inciso III, da Constituição Federal; c/c os arts. 1º, inciso V, 39, inciso II, 44 e 47 da Lei 8.443/1992; c/c 260, §§ 1º e 2º, 273 e 274 do Regimento Interno, em:
9.1. rever de ofício, parcialmente, o item 9.3 do Acórdão 2578/2011-TCU-Segunda Câmara, considerar ilegal o ato de concessão de pensão civil em favor de Sandro Augusto Sardinha de Barros e cancelar o registro do ato número de controle 10802690-005-2006-000233-3;
9.2. determinar ao Núcleo Estadual do Ministério da Saúde no Estado do Rio de Janeiro que:
9.2.1. mantenha suspensos quaisquer pagamentos decorrentes do ato ora impugnado;
9.2.2. informe ao interessado o teor deste acórdão e encaminhe a este Tribunal, no prazo de 30 (trinta) dias, comprovante da data de sua ciência, nos termos do art. 4º, §3º, da Resolução TCU 170/2004;
9.3. converter este processo em tomada de contas especial, autorizar a citação solidária de Sandro Augusto Sardinha de Barros, Raquel Maria Valença Meireles, Kelly Dark Araújo da Lyra, Michelle Barros e Miquela Giancristofaro de Carvalho pelos valores e datas constantes às páginas 338/340 da peça 29 e fixar-lhes prazo de 15 (quinze) dias para recolhimento das quantias devidas ao Tesouro Nacional;
9.4. cautelarmente, decretar a indisponibilidade, por 1 (um) ano, dos bens de todos os responsáveis arrolados no subitem anterior até o valor suficiente para garantir ressarcimento dos prejuízos apontados;
9.5. considerar como termo inicial para contagem do prazo fixado no subitem anterior deste acórdão a data da averbação da medida cautelar nos respectivos órgãos de registro dos bens;
9.6. determinar à Segecex que adote providências para efetivação das medidas cautelares de indisponibilidade de bens acima determinadas;
9.7. apor a chancela de sigilo à peça 29, a ser replicada com resguardo da identidade do denunciante no processo da tomada de contas especial; e
9.8. dar ciência deste acórdão, bem como do relatório e do voto que o fundamentaram, à Procuradoria da República no Estado do Rio de Janeiro, à Advocacia-Geral da União e ao Departamento de Polícia Federal.
Promovida a citação solidária dos responsáveis e recebidas, parcialmente, alegações de defesa, o auditor lotado na Secretaria de Fiscalização de Pessoal do Tribunal (Sefip) promoveu a derradeira análise dos autos (peça 136) , por meio da qual conclui o seguinte:
"25.	Esta tomada de contas especial foi convertida de processo no qual foi revisto de ofício o subitem 9.3 do Acórdão 2578/2011-TCU-Segunda Câmara, para considerar ilegal a pensão civil concedida a Sandro Augusto Sardinha de Barros, em face da fraude documental perpetrada com o objetivo de obter o referido benefício previdenciário, contrariando o disposto nos arts. 215 e 217, inciso I, alínea "c", da Lei 8.112/1990 (em sua redação original) , conforme demonstrado na instrução da peça 92 e no Acórdão 1525/2016-TCU-Plenário, o qual autorizou as citações.
26.	Na instrução anterior (peça 92) ficaram caracterizados os fatos que ensejaram a irregularidade da pensão de que resultou em pagamentos efetuados a Sandro Augusto Sardinha de Barros com a evidenciação do nexo de causalidade entre as condutas ilegais e o dano causado ao erário, tendo sido o débito quantificado no montante de R$ 242.655,17, em valores históricos, correspondente ao somatório dos pagamentos efetuados ao referido responsável no período de março/2006 a setembro/2015.
27.	Nesta oportunidade, examinou-se a citação solidária de Sandro Augusto Sardinha de Barros (revel) , Raquel Maria Valença Meireles (revel) , Kelly Dark Araújo da Lyra, Michelle Barros e Miquela Giancristofaro de Carvalho (revel) .
28.	Conforme análise procedida, constatou-se a que a defesa de Kelly Dark Araújo da Lyra pode ser aproveitada às responsáveis Michelle Barros e Miquela Giancristofaro de Carvalho, conforme faculta o art. 161 do RI/TCU. Para o acatamento foi sopesado o fato de que elas não se beneficiaram financeiramente da fraude, conquanto tenham feito declarações, ao que tudo indica, induzidas a erro sobre a forjada união estável entre Sandro Augusto Sardinha de Barros e a ex-servidora do Núcleo Estadual do Ministério da Saúde no Estado do Rio de Janeiro, Tereza Cristina Valença Ivo, para garantir o recebimento da pensão civil indevida decorrente de seu passamento. Assim, excepcionalmente, considera-se que as contas dessas responsáveis podem ser julgadas regulares. 
29.	Por outro lado, ficou evidenciado que a responsabilidade quanto aos débitos apurados deve ser tão somente de Sandro Augusto Sardinha de Barros e Raquel Maria Valença Meireles (ambos revéis) , pois, as evidências nos autos mostram que eles se beneficiaram da mencionada fraude, devendo suas contas serem julgadas irregulares, com condenação à devolução dos valores e pagamento de multa proporcional ao montante apurado. No caso da estipulação do valor da multa, deve-se desconsiderar os débitos do interregno entre 05 de março e 05 de setembro de 2006, em razão da operação da prescrição da pretensão punitiva, pois os ofícios de citação a esses responsáveis foram emitidos em 14/09/2016."
Foi proposto, então, com a anuência do corpo diretivo da Sefip (peças 137/8) , o seguinte:
"30.	Ante o exposto, submetem-se os autos à consideração superior, propondo:
a) acatar as alegações de defesa apresentadas por Kelly Dark Araújo da Lyra (CPF XXX.142.837-XX) , aproveitando-as a Michelle Barros (CPF XXX.052.157-XX) e a Miquela Giancristofaro de Carvalho (CPF XXX.716.927-XX) , com fundamento no art. 161 do Regimento Interno do TCU;
b) julgar regulares as contas de Kelly Dark Araújo da Lyra, Michelle Barros e Miquela Giancristofaro de Carvalho, dando-se quitação plena às responsáveis, nos termos dos arts. 1º, inciso I, 16, inciso I, 17 e 23, inciso I, da Lei 8.443/1992 c/c os arts. 1º, inciso I, 207, par. único, do Regimento Interno do TCU, dando-lhes quitação;
c) julgar irregulares as contas de Sandro Augusto Sardinha de Barros (CPF XXX.066.457-XX) e Raquel Maria Valença Meireles (CPF XXX.313.597-XX) , com fundamento nos arts. 1º, inciso I; 16, inciso III, alínea "d", da Lei 8.443/1992 c/c os arts. 19 e 23, inciso III, da mesma Lei, e com os arts. 1º, inciso I, 209, inciso IV, 210 e 214, inciso III, do Regimento Interno do TCU; e condene-os, solidariamente, ao pagamento das quantias a seguir especificadas, com a fixação do prazo de quinze dias, a contar das notificações, para comprovarem, perante o Tribunal (art. 214, inciso III, alínea "a", do Regimento Interno) , o recolhimento da dívida aos cofres do Tesouro Nacional, atualizada monetariamente e acrescida dos juros de mora devidos, calculados das datas especificadas, até a data do recolhimento, na forma prevista na legislação em vigor, abatendo-se, na oportunidade, os valores eventualmente já ressarcidos:
	VALOR ORIGINAL R$
	DATA DA OCORRÊNCIA
	VALOR ORIGINAL R$
	DATA DA OCORRÊNCIA

	            1.615,19 
	05/03/2006
	            1.865,45 
	05/12/2010

	            1.615,19 
	05/04/2006
	            1.985,02 
	05/01/2011

	            1.615,19 
	05/05/2006
	            1.985,02 
	05/02/2011

	            1.615,19 
	05/06/2006
	            1.985,02 
	05/03/2011

	            1.657,26 
	05/07/2006
	            1.985,02 
	05/04/2011

	            1.657,26 
	05/08/2006
	            1.985,02 
	05/05/2011

	            1.657,26 
	05/09/2006
	            1.985,02 
	05/06/2011

	            1.657,26 
	05/10/2006
	            1.985,02 
	05/07/2011

	            1.657,26 
	05/11/2006
	            1.993,98 
	05/08/2011

	            1.657,26 
	05/12/2006
	            1.986,14 
	05/09/2011

	            1.657,26 
	05/12/2006
	            1.986,14 
	05/10/2011

	            1.657,26 
	05/01/2007
	            1.986,14 
	05/11/2011

	            1.657,26 
	05/02/2007
	            1.986,14 
	05/12/2011

	            1.657,26 
	05/03/2007
	            1.986,14 
	05/12/2011

	            1.650,99 
	05/04/2007
	            2.106,89 
	05/01/2012

	            1.650,99 
	05/05/2007
	            2.106,89 
	05/02/2012

	            1.650,99 
	05/06/2007
	            2.106,89 
	05/03/2012

	            1.650,99 
	05/07/2007
	            2.106,89 
	05/04/2012

	            1.650,99 
	05/08/2007
	            2.106,89 
	05/05/2012

	            1.650,99 
	05/09/2007
	            2.106,89 
	05/06/2012

	            1.650,99 
	05/10/2007
	            2.106,89 
	05/07/2012

	            1.615,59 
	05/11/2007
	            2.106,89 
	05/08/2012

	            1.615,59 
	05/12/2007
	            2.106,89 
	05/09/2012

	            1.615,59 
	05/12/2007
	            2.106,89 
	05/10/2012

	            1.615,59 
	05/01/2008
	            2.106,89 
	05/11/2012

	            1.615,59 
	05/02/2008
	            2.106,89 
	05/12/2012

	            1.615,59 
	05/03/2008
	            2.106,89 
	05/12/2012

	            1.615,59 
	05/04/2008
	            2.237,51 
	05/01/2013

	            1.615,59 
	05/05/2008
	            2.237,51 
	05/02/2013

	            1.634,97 
	05/06/2008
	            2.237,51 
	05/03/2013

	            1.634,97 
	05/07/2008
	            2.237,51 
	05/04/2013

	            1.634,97 
	05/08/2008
	            2.237,51 
	05/05/2013

	            1.634,97 
	05/09/2008
	            2.237,51 
	05/06/2013

	            1.634,97 
	05/10/2008
	            2.237,51 
	05/07/2013

	            1.634,97 
	05/11/2008
	            2.237,51 
	05/08/2013

	            1.634,97 
	05/12/2008
	            2.237,51 
	05/09/2013

	            1.634,97 
	05/12/2008
	            2.237,51 
	05/10/2013

	            1.634,97 
	05/01/2009
	            2.237,51 
	05/11/2013

	            1.634,97 
	05/02/2009
	            2.237,51 
	05/12/2013

	            1.828,55 
	05/03/2009
	            2.237,51 
	05/12/2013

	            1.731,76 
	05/04/2009
	            2.361,91 
	05/01/2014

	            1.731,76 
	05/05/2009
	            2.361,91 
	05/02/2014

	            1.731,76 
	05/06/2009
	            2.361,91 
	05/03/2014

	            1.731,76 
	05/07/2009
	            2.361,91 
	05/04/2014

	            1.731,76 
	05/08/2009
	            2.361,91 
	05/05/2014

	            1.731,76 
	05/09/2009
	            2.361,91 
	05/06/2014

	            1.731,76 
	05/10/2009
	            2.361,91 
	05/07/2014

	            1.731,76 
	05/11/2009
	            2.361,91 
	05/08/2014

	            1.731,76 
	05/12/2009
	            2.361,91 
	05/09/2014

	            1.731,76 
	05/12/2009
	            2.361,91 
	05/10/2014

	            1.838,09 
	05/01/2010
	            2.361,91 
	05/11/2014

	            1.838,09 
	05/02/2010
	            2.361,91 
	05/12/2014

	            1.838,09 
	05/03/2010
	            2.361,91 
	05/12/2014

	            1.838,09 
	05/04/2010
	            2.509,05 
	05/01/2015

	            1.838,09 
	05/05/2010
	            2.509,05 
	05/02/2015

	            1.838,09 
	05/06/2010
	            2.509,05 
	05/03/2015

	            1.838,09 
	05/07/2010
	            2.509,05 
	05/04/2015

	            1.867,13 
	05/08/2010
	            2.509,05 
	05/05/2015

	            1.865,45 
	05/09/2010
	            2.509,05 
	05/06/2015

	            1.865,45 
	05/10/2010
	            2.509,05 
	05/07/2015

	            1.865,45 
	05/11/2010
	            2.509,05 
	05/08/2015

	            1.865,45 
	05/12/2010
	            2.509,05 
	05/09/2015

Valor histórico do débito: R$ 242.655,17
Valor atualizado do débito até 31/10/2018: R$ 494.528,48 (peça 132) 
d) aplicar, individualmente, a Sandro Augusto Sardinha de Barros e a Raquel Maria Valença Meireles, a multa prevista no art. 57 da Lei 8.443/1992, fixando-lhes o prazo de 15 (quinze) dias, a partir das notificações, para comprovar, perante o Tribunal (art. 214, inciso III, alínea "a", do Regimento Interno) , o recolhimento das dívidas aos cofres do Tesouro Nacional, atualizadas monetariamente desde a data deste acórdão até a do efetivo recolhimento, se forem pagas após o vencimento, na forma da legislação em vigor;
e) autorizar, desde logo, nos termos do art. 28, inciso II, da Lei 8.443/ 1992, a cobrança judicial das dívidas caso não atendidas as notificações, na forma da legislação em vigor; e 
f) enviar cópia do inteiro teor desta deliberação ao Núcleo Estadual do Ministério da Saúde no Estado do Rio de Janeiro, ao Procurador-Chefe da Procuradoria da República no Estado do Rio de Janeiro e à Advocacia-Geral da União para adoção das medidas que entender cabíveis."
II
	O Ministério Público de Contas, pelos motivos a seguir expostos, discorda, em parte, da proposta de encaminhamento apresentada pela unidade instrutiva. 
	Nesse sentido, observa-se que a Sefip adequadamente concluiu que as contas de Sandro Augusto Sardinha de Barros e de Raquel Maria Valença Meireles deveriam ser julgadas irregulares, com condenação em débito e aplicação de sanção de natureza pecuniária. 
	Não obstante, entendeu a Sefip que as demais responsáveis chamadas a se manifestar - sras. Kelly Dark Araújo da Lyra, Michelle Barros e Miquela Giancristofaro de Carvalho - deveriam ter suas contas julgadas regulares. 
	Para tanto, ponderou a unidade instrutiva que não existiam indícios de que as responsáveis teriam se beneficiado financeiramente, bem como que há indicativos de que teriam sido "induzidas a erro sobre a forjada união estável entre Sandro Augusto Sardinha de Barros e a ex-servidora do Núcleo Estadual do Ministério da Saúde no Estado do Rio de Janeiro, Tereza Cristina Valença Ivo, para garantir o recebimento da pensão civil indevida decorrente de seu passamento".
	Sobre esse particular, entende o MP de Contas que não há sinais de que as citadas responsáveis tenham sido enganadas acerca da suposta união estável existente entre o sr. Sandro Augusto Sardinha de Barros e Tereza Cristina Valença Ivo e, dessa maneira, tenham sido levadas a erro ao testemunhar sobre a convivência marital, superior a 5 anos, de Sandro e Tereza. 
	Ao contrário, a leitura das declarações emitidas pelas responsáveis para fazer prova junto ao Ministério da Saúde - todas de igual teor, reconhecidas pelo mesmo cartório de notas nos dias 25 e 26 de janeiro de 2006 - denotam a efetiva participação das responsáveis no dano ao erário ora identificado, pois elas taxativamente declararam que conheciam a instituidora do benefício, a qual vivia maritalmente com o sr. Sandro há mais de 5 (cinco) anos. Veja-se, a título ilustrativo, a declaração emitida por Michelle Barros, in verbis (peça 29, p. 69) :
EU, MICHELLE BARROS, brasileira, solteira, maior, consultora de vendas, portadora da carteira de identidade n°09336795-1, expedida pelo IFP, em 05.11.97, inscrita no CPF n°XXX.052.157-XX, residente e domiciliada na Travessa Capela, n°590, Santa Catarina, São Gonçalo/RJ, VEM DECLARAR que não induzida ou coagida, de livre e espontânea vontade e para fins de FAZER PROVA PERANTE O MINISTÉRIO DA SAÚDE, sob as penas da lei Declara que: CONHECEU A PESSOA DE TEREZA CRISTINA VALENÇA IVO, brasileira, viúva, empresária, portadora da carteira de identidade n°2263732, expedida pelo IFP, emitida em 26.02.73, inscrita no CPF n°XXX.149.927-XX, residente e domiciliada na Rua M, s/n°, Lote 21,22, Quadra 39, Alto do Jacu, Sambaetiba, Itaborai/RJ, ora de passagem por esta cidade, falecida nesta cidade em 18.01.2006; e que tem conhecimento de que a mesma conviveu maritalmente há mais de 05 (CINCO) anos com: SANDRO AUGUSTO SARDINHA DE BARROS, brasileiro, solteiro, maior, técnico de informática, portador da carteira de identidade n ° 103315057, expedida pelo IFP, inscrito no CPF n°XXX.066.457-XX, residente e domiciliado no mesmo endereço supra citado. A presente declaração é válida onde for apresentada. Por ser a expressão da verdade, firma a presente declaração, sob as penas da lei, respondendo civil e criminalmente por tal declaração. (grifou-se) 
	Ora, ao emitirem tais declarações, as responsáveis atestaram a situação falsa e, desse modo, integraram a cadeia causal que culminou com a concessão do benefício que deu ensejo ao dano ao erário identificado nesses autos de Tomada de Contas Especial. Assumiram com suas declarações posição relevante e fundamental para a concessão do benefício, sendo-lhes defeso, agora, arguir que não possuíam ciência da situação efetivamente vivenciada pela instituidora da pensão. 
	Passando-se ao exame das alegações de defesa apresentadas pela Sra. Kelly, observa o MP de Contas que vão em sentido diametralmente oposto ao teor da declaração firmada pela defendente (peça 29, p. 65) , pois enquanto naquele documento a responsável taxativamente afirma que Sandro e Tereza conviviam maritalmente a mais de 5 (cinco) anos, agora, em sede de alegações de defesa, suscita que sequer os conhecia, mas que os via passeando como um casal na loja de colchoes onde trabalhava juntamente com Sra. Raquel - filha de Tereza e esposa de Sandro. 
	Segundo entende este parquet¸ se verdadeiras as alegações de defesa apresentadas ao Tribunal, fica claro que a responsável não possuía condições de declarar aquilo que consta no documento acostado à peça 26, p. 65, tendo contribuído para a consumação da fraude que ensejou a revisão do benefício instituído pela sra. Tereza. Assumiu, assim, o risco jurídico de apresentar declarações falsas.
	Desse modo, o MP de Contas entende que a Sra. Kelly deve ser responsabilizada, em caráter solidário, pelo dano ao erário vislumbrado nesses autos, uma vez que sua declaração, que não retratou a verdade, foi determinante para a concessão do benefício revisto por esse Tribunal. De igual modo, também devem ser responsabilizadas as sras. Michelle Barros e Miquela Giancristofaro de Carvalho, as quais emitiram declarações de igual teor. 
III
Ante o exposto, o Ministério Público de Contas manifesta-se por que:
a) sejam julgadas irregulares as contas de Sandro Augusto Sardinha de Barros (CPF XXX.066.457-XX) , Raquel Maria Valença Meireles (CPF XXX.313.597-XX) , Kelly Dark Araújo da Lyra (CPF XXX.142.837-XX) , Michelle Barros (CPF XXX.052.157-XX) e Miquela Giancristofaro de Carvalho (CPF XXX.716.927-XX) , com fundamento nos arts. 1º, inciso I; 16, inciso III, alínea "d", da Lei 8.443/1992 c/c os arts. 19 e 23, inciso III, da mesma Lei, e com os arts. 1º, inciso I, 209, inciso IV, 210 e 214, inciso III, do Regimento Interno do TCU; condenando-os, em caráter solidário, ao pagamento das quantias a seguir especificadas, com a fixação do prazo de quinze dias, a contar das notificações, para comprovarem, perante o Tribunal (art. 214, inciso III, alínea "a", do Regimento Interno) , o recolhimento da dívida aos cofres do Tesouro Nacional, atualizada monetariamente e acrescida dos juros de mora devidos, calculados das datas especificadas, até a data do recolhimento, na forma prevista na legislação em vigor, abatendo-se, na oportunidade, os valores eventualmente já ressarcidos:
	VALOR ORIGINAL R$
	DATA DA OCORRÊNCIA
	VALOR ORIGINAL R$
	DATA DA OCORRÊNCIA

	            1.615,19 
	05/03/2006
	            1.865,45 
	05/12/2010

	            1.615,19 
	05/04/2006
	            1.985,02 
	05/01/2011

	            1.615,19 
	05/05/2006
	            1.985,02 
	05/02/2011

	            1.615,19 
	05/06/2006
	            1.985,02 
	05/03/2011

	            1.657,26 
	05/07/2006
	            1.985,02 
	05/04/2011

	            1.657,26 
	05/08/2006
	            1.985,02 
	05/05/2011

	            1.657,26 
	05/09/2006
	            1.985,02 
	05/06/2011

	            1.657,26 
	05/10/2006
	            1.985,02 
	05/07/2011

	            1.657,26 
	05/11/2006
	            1.993,98 
	05/08/2011

	            1.657,26 
	05/12/2006
	            1.986,14 
	05/09/2011

	            1.657,26 
	05/12/2006
	            1.986,14 
	05/10/2011

	            1.657,26 
	05/01/2007
	            1.986,14 
	05/11/2011

	            1.657,26 
	05/02/2007
	            1.986,14 
	05/12/2011

	            1.657,26 
	05/03/2007
	            1.986,14 
	05/12/2011

	            1.650,99 
	05/04/2007
	            2.106,89 
	05/01/2012

	            1.650,99 
	05/05/2007
	            2.106,89 
	05/02/2012

	            1.650,99 
	05/06/2007
	            2.106,89 
	05/03/2012

	            1.650,99 
	05/07/2007
	            2.106,89 
	05/04/2012

	            1.650,99 
	05/08/2007
	            2.106,89 
	05/05/2012

	            1.650,99 
	05/09/2007
	            2.106,89 
	05/06/2012

	            1.650,99 
	05/10/2007
	            2.106,89 
	05/07/2012

	            1.615,59 
	05/11/2007
	            2.106,89 
	05/08/2012

	            1.615,59 
	05/12/2007
	            2.106,89 
	05/09/2012

	            1.615,59 
	05/12/2007
	            2.106,89 
	05/10/2012

	            1.615,59 
	05/01/2008
	            2.106,89 
	05/11/2012

	            1.615,59 
	05/02/2008
	            2.106,89 
	05/12/2012

	            1.615,59 
	05/03/2008
	            2.106,89 
	05/12/2012

	            1.615,59 
	05/04/2008
	            2.237,51 
	05/01/2013

	            1.615,59 
	05/05/2008
	            2.237,51 
	05/02/2013

	            1.634,97 
	05/06/2008
	            2.237,51 
	05/03/2013

	            1.634,97 
	05/07/2008
	            2.237,51 
	05/04/2013

	            1.634,97 
	05/08/2008
	            2.237,51 
	05/05/2013

	            1.634,97 
	05/09/2008
	            2.237,51 
	05/06/2013

	            1.634,97 
	05/10/2008
	            2.237,51 
	05/07/2013

	            1.634,97 
	05/11/2008
	            2.237,51 
	05/08/2013

	            1.634,97 
	05/12/2008
	            2.237,51 
	05/09/2013

	            1.634,97 
	05/12/2008
	            2.237,51 
	05/10/2013

	            1.634,97 
	05/01/2009
	            2.237,51 
	05/11/2013

	            1.634,97 
	05/02/2009
	            2.237,51 
	05/12/2013

	            1.828,55 
	05/03/2009
	            2.237,51 
	05/12/2013

	            1.731,76 
	05/04/2009
	            2.361,91 
	05/01/2014

	            1.731,76 
	05/05/2009
	            2.361,91 
	05/02/2014

	            1.731,76 
	05/06/2009
	            2.361,91 
	05/03/2014

	            1.731,76 
	05/07/2009
	            2.361,91 
	05/04/2014

	            1.731,76 
	05/08/2009
	            2.361,91 
	05/05/2014

	            1.731,76 
	05/09/2009
	            2.361,91 
	05/06/2014

	            1.731,76 
	05/10/2009
	            2.361,91 
	05/07/2014

	            1.731,76 
	05/11/2009
	            2.361,91 
	05/08/2014

	            1.731,76 
	05/12/2009
	            2.361,91 
	05/09/2014

	            1.731,76 
	05/12/2009
	            2.361,91 
	05/10/2014

	            1.838,09 
	05/01/2010
	            2.361,91 
	05/11/2014

	            1.838,09 
	05/02/2010
	            2.361,91 
	05/12/2014

	            1.838,09 
	05/03/2010
	            2.361,91 
	05/12/2014

	            1.838,09 
	05/04/2010
	            2.509,05 
	05/01/2015

	            1.838,09 
	05/05/2010
	            2.509,05 
	05/02/2015

	            1.838,09 
	05/06/2010
	            2.509,05 
	05/03/2015

	            1.838,09 
	05/07/2010
	            2.509,05 
	05/04/2015

	            1.867,13 
	05/08/2010
	            2.509,05 
	05/05/2015

	            1.865,45 
	05/09/2010
	            2.509,05 
	05/06/2015

	            1.865,45 
	05/10/2010
	            2.509,05 
	05/07/2015

	            1.865,45 
	05/11/2010
	            2.509,05 
	05/08/2015

	            1.865,45 
	05/12/2010
	            2.509,05 
	05/09/2015

Valor histórico do débito: R$ 242.655,17
Valor atualizado do débito até 31/10/2018: R$ 494.528,48 (peça 132) 
b) aplicar, individualmente, a Sandro Augusto Sardinha de Barros, a Raquel Maria Valença Meireles, a Kelly Dark Araújo da Lyra, a Michelle Barros (CPF XXX.052.157-XX) e a Miquela Giancristofaro de Carvalho, a multa prevista no art. 57 da Lei 8.443/1992, fixando-lhes o prazo de 15 (quinze) dias, a partir das notificações, para comprovar, perante o Tribunal (art. 214, inciso III, alínea "a", do Regimento Interno) , o recolhimento das dívidas aos cofres do Tesouro Nacional, atualizadas monetariamente desde a data deste acórdão até a do efetivo recolhimento, se forem pagas após o vencimento, na forma da legislação em vigor;
c) autorizar, desde logo, nos termos do art. 28, inciso II, da Lei 8.443/ 1992, a cobrança judicial das dívidas caso não atendidas as notificações, na forma da legislação em vigor; 
d) dar ciência da deliberação que vier a ser proferida ao Núcleo Estadual do Ministério da Saúde no Estado do Rio de Janeiro e aos responsáveis, informando-os que seu inteiro teor estará disponível para consulta no endereço www.tcu.gov.br/acordaos; e
e) dar ciência da deliberação que vier a ser proferida ao Procurador-Chefe da Procuradoria da República no Estado do Rio de Janeiro, nos termos do art. 16, § 3º, da Lei 8.443/1992 c/c o art. 209, § 7º, do Regimento Interno do TCU, para adoção das medidas que entender cabíveis, informando-o que seu inteiro teor estará disponível para consulta no endereço www.tcu.gov.br/acordaos."
É o relatório.

Andréa de Souza Marins (OAB/RJ 166.669) e outra, e Armando Augusto Guedes Junior (Defensor Público), representando Kelly Dark Araújo da Lyra.

Procurador Júlio Marcelo de Oliveira.

TOMADA DE CONTAS ESPECIAL. CONCESSÃO ILEGAL DE PENSÃO CIVIL EM FACE DE FRAUDE DOCUMENTAL. CITAÇÃO. REVELIA DE ALGUNS RESPONSÁVEIS. EXCLUSÃO DA RESPONSABILIDADE DE TRÊS RESPONSÁVEIS. CONTAS IRREGULARES, DÉBITO E MULTA. INABILITAÇÃO PARA O EXERCÍCIO DE CARGO EM COMISSÃO OU FUNÇÃO DE CONFIANÇA NO ÂMBITO DA ADMINISTRAÇÃO PÚBLICA. ARRESTO DE BENS.

TOMADA DE CONTAS ESPECIAL (TCE)

Secretaria de Fiscalização de Pessoal - Sefip.

Cuidam os autos de tomada de contas especial convertida de processo no qual foi revisto de ofício o subitem 9.3 do Acórdão 2578/2011-TCU-Segunda Câmara, relatado pelo ministro Aroldo Cedraz, para considerar ilegal a pensão civil concedida a Sandro Augusto Sardinha de Barros, em face de fraude documental perpetrada com o objetivo de obter o referido benefício previdenciário, conforme demonstrado no Acórdão 1525/2016-TCU-Plenário, de minha relatoria.
2.	Denúncia apresentada ao Núcleo Estadual do Ministério da Saúde no Rio de Janeiro/RJ noticiou que a pensão concedida a Sandro Augusto Sardinha de Barros era irregular por ele ter contraído matrimônio com Raquel Maria Valença Meireles, filha da instituidora da pensão [Tereza Cristina Valença Ivo], em 18/06/2002, data anterior ao óbito da instituidora (18/01/2006) .
3.	Relembro que o citado núcleo abriu processo administrativo contendo os seguintes documentos: (i) certidão de casamento do beneficiado; (ii) termo de designação da ex-servidora Tereza Cristina Valença Ivo para solicitar inclusão de Sandro Augusto como companheiro para fins de pensão civil; (iii) escritura declaratória de comunhão estável; (iv) declaração de dependência econômica; (v) requerimento de habilitação de pensão; (vi) declaração de três testemunhas de que viviam maritalmente; e (vii) contas de luz e bancária em nome de Sandro Augusto com o mesmo endereço da ex-servidora.
4.	O seguinte trecho de meu voto condutor do Acórdão 1525/2016-TCU-Plenário, descreveu as práticas irregulares cometidas para a concessão irregular do benefício, in verbis:
" (...) 
6. A unidade técnica, ao examinar tais alegações, ressaltou a farta documentação apresentada pelo Ministério da Saúde, dentre a qual destacou: (i) certidão de casamento, de 18/6/2002, entre Sandro Barros e Raquel Valença Meireles, filha da instituidora; (ii) termo de designação junto ao Ministério da Saúde, assinado por Tereza Cristina Valença Ivo e datado de 31/8/2005, para solicitar inscrição de Sandro como companheiro para fins de pensão; (iii) escritura declaratória de convívio marital por mais de cinco anos entre Sandro Barros e Tereza Cristina, datada de 8/7/2005; (iv) certidão de óbito de Tereza Cristina, datada de 18/1/2006; (v) extrato do Siape, emitido em 8/3/2006, em que consta Raquel Meireles como dependente (filha) de Tereza Cristina. 
	7. Destacou a unidade técnica que: (i) os documentos acima mencionados não deixam dúvida de que Raquel Meireles é filha de Tereza Cristina Ivo; (ii) o termo de designação e a escritura declaratória que embasaram a concessão da pensão foram emitidos meses antes do falecimento da instituidora; (iii) as declarações das três testemunhas não são aptas a atestar o relacionamento conjugal entre o beneficiário e a instituidora, posto que foram firmadas poucos dias após o falecimento desta última e que não existiria o alegado convívio marital nos cinco anos anteriores a janeiro de 2006, pois o beneficiário casou-se com a filha da instituidora em junho de 2002. 
	8. Além disso, ressaltou a Sefip que a defesa do beneficiário não foi acolhida no âmbito do Ministério da Saúde por não ter acrescentado elementos capazes de esclarecer o principal problema suscitado pela denúncia, na qual se observa que Sandro Barros protocolou requerimento de pensão na condição de companheiro da ex-servidora e anexou escritura declaratória, datada de 8/7/2005, na qual é qualificado como SOLTEIRO, embora a certidão de casamento demonstre que contraiu matrimônio em 18/6/2002".
5.	Em cumprimento ao subitem 9.3. do Acórdão 1525/2016-TCU-Plenário foram citados, solidariamente, Sandro Augusto Sardinha de Barros, Raquel Maria Valença Meireles, Kelly Dark Araújo da Lyra, Michelle Barros e Miquela Giancristofaro de Carvalho, essas três últimas responsáveis foram testemunhas que apresentaram declaração de convivência marital por mais de cinco anos entre Sandro Augusto e Tereza Cristina Valença Ivo.
6.	Os responsáveis Sandro Augusto Sardinha de Barros, Raquel Maria Valença Meireles e Miquela Giancristofaro de Carvalho devidamente citados, não apresentaram alegações de defesa, o que, nos termos do § 3º, do art. 12, da Lei 8.443/1992, caracterizou revelia. 
7.	A proposta uniforme da Sefip foi no sentido de:
	7.1. acatar as alegações de defesa de Kelly Dark Araújo da Lyra, aproveitando-as a Michelle Barros e a Miquela Giancristofaro de Carvalho e julgar as contas das três responsáveis regulares com quitação plena;
	7.2. julgar irregulares as contas de Sandro Augusto Sardinha de Barros e Raquel Maria Valença Meireles, condenando-os, solidariamente, ao pagamento de débito e imputando-lhes multa do art. 57 da Lei 8.443/1992.
8.	O posicionamento do Ministério Público junto ao TCU - MPTCU divergiu no tocante ao desfecho sobre as contas de Kelly Dark Araújo da Lyra, Michelle Barros e Miquela Giancristofaro de Carvalho, defendendo igual proposta em relação às contas de Sandro Augusto e Raquel Maria.
II
9.	Inicialmente, acompanho os posicionamentos uniformes da Sefip e do MPTCU no tocante à proposta sobre as contas de Sandro Augusto Sardinha de Barros e Raquel Maria Valença Meireles.
10.	Esses dois responsáveis praticaram fraude tendente a permitir que Sandro Augusto fosse beneficiário da pensão na condição de companheiro da ex-servidora do Ministério da Saúde, Tereza Cristina Valença Ivo, com escritura declaratória com data de 08/07/2005, na qual é qualificado como solteiro, em flagrante contradição com uma certidão de casamento datada de 18/06/2002, matrimônio esse contraído com Raquel Maria, filha da instituidora Tereza Cristina.
11.	A Sefip oportunamente lembrou despacho de 3/12/2015, da Divisão de Normas e Orientações da Coordenação de Legislação de Pessoal do Ministério da Saúde, no seguinte sentido:
"6. Todo o conjunto probatório dos autos leva a crer que o interessado e a instituidora da pensão agiram em conluio para fraudar informações e levar a Administração Pública a erro, declarando informações falsas acerca da existência da união estável. Esse fato é corroborado pelo fato do servidor ser casado com a filha da servidora e a escritura de união estável (8/7/2005) ter sido feita meses antes da morte da instituidora (18/1/2006) , levando a crer que agiram no intuito de garantir a percepção da remuneração da servidora após o seu falecimento, haja vista o fato da mesma não possuir dependentes aptos a percebê-la."
12.	Ante a gravidade da conduta desses responsáveis, caracterizada por fraude premeditada com o intuito de obter benefício previdenciário, aduzo que a multa capitulada no art. 57 deva ser aplicada em seu maior patamar, de 100% do valor atualizado do dano.
13.	Além disso, defendo que os citados responsáveis fiquem inabilitados, por um período de 8 (oito) anos, para o exercício de cargo em comissão ou função de confiança no âmbito da Administração Pública, bem como que seja determinado o arresto de seus bens.
III
14.	As responsáveis Kelly Dark Araújo da Lyra, Michelle Barros e Miquela Giancristofaro de Carvalho estão arroladas nestes autos por terem contribuído com a falada fraude, ao apresentarem declaração, em tese falsa, de convivência marital por mais de cinco anos entre Sandro Augusto e Tereza Cristina Valença Ivo.
15.	Miquela Giancristofaro de Carvalho não apresentou alegações de defesa.
16.	A responsável Michelle Barros, por meio da Defensoria Pública da União em Niterói/RJ, apresentou sua defesa se limitando a alegar que "não fora juntada a declaração supostamente firmada pela peticionária de que o Sr. SANDRO AUGUSTO e a Sra. TEREZA CRISTINA viviam em união estável, o que, por si só, inviabiliza o exercício constitucional da ampla defesa". A responsável solicitou, então, "que seja juntado aos autos a declaração em comento, com posterior vista a DPU; e caso não acatado o pedido acima, que seja reconsiderada a decisão que condenou a peticionária solidariamente pelo débito apurado no processo em questão".
17.	Não há como acolher tais alegações.
18.	A Sefip encaminhou à Defensoria Pública CD contendo cópia integral destes autos.
19.	Nela constou à peça 29, p. 69, declaração de Michelle Barros de que Tereza Cristina Valença Ivo conviveu maritalmente há mais de 5 (cinco) anos com Sandro Augusto Sardinha de Barros.
20.	Kelly Dark Araújo da Lyra apresentou, em suma, as seguintes alegações de defesa:
	a) não tem qualquer responsabilidade pelos atos praticados por Sandro Augusto e Tereza Cristina;
	b) jamais obteve qualquer vantagem pela declaração que prestou por ocasião da lavratura da escritura de união estável entre Sandro Augusto e Tereza Cristina;
	c) nunca soube que Sandro Augusto era casado com Raquel Maria, até porque essa última se comportava como solteira, inclusive era esse o seu estado civil constante do registro de empregados;
	d) foi induzida a erro, porque Raquel era sua colega de trabalho e nunca comentou que fosse casada com Sandro Augusto;
	e) não cometeu nenhum crime quando testemunhou em cartório que conhecia como casal o senhor Sandro e a senhora Tereza porque sua declaração foi baseada naquilo que via na loja, ou seja, que os dois estavam sempre juntos como se casados fossem.
21.	Em um primeiro plano, poderia se aventar a hipótese defendida pela Sefip de que Kelly Dark Araújo da Lyra, assim como Miquela Giancristofaro de Carvalho e Michelle Barros, foram induzidas a erro acerca da união estável entre Sandro Augusto Sardinha de Barros e a ex-servidora do Núcleo Estadual do Ministério da Saúde no Estado do Rio de Janeiro, Tereza Cristina Valença Ivo, para garantir o recebimento da pensão civil indevida decorrente de seu falecimento.
22.	Todavia, como bem relembrou o Parquet especializado, as mencionadas responsáveis assinaram declarações, de igual teor, para fazer prova junto ao Ministério da Saúde, reconhecidas pelo mesmo cartório de notas nos dias 25 e 26 de janeiro de 2006, documento em que taxativamente declararam que conheciam a instituidora do benefício, a qual vivia maritalmente com Sandro Augusto há mais de 5 (cinco) anos.
23.	Em tais declarações, as responsáveis afirmaram ainda que não foram coagidas ou induzidas, mas prestaram declaração de livre e espontânea vontade.
24.	Dessa forma, não há como acatar a proposta da Sefip no sentido de acolhimento das alegações de defesa e julgamento das contas das responsáveis regulares com quitação plena.
25.	Por outro lado, com as vênias de estilo, julgo que condená-las ao recolhimento solidário de débitos e aplicar-lhes multa proporcional ao dano, como defende o MPTCU, seja medida desproporcional às condutas verificadas nestes autos.
26.	É fato que declararam situação que, ou não tinham completamente certeza ou falsamente afirmaram situação inexistente.
27.	Todavia, os atores principais de toda a situação irregular posta nestes autos foram Sandro Augusto, Tereza Cristina e Raquel Maria.
28.	Aduzo a seguinte  ponderação apresentada na instrução da Sefip: "Por outro lado, a fraude de autoria de Sandro Augusto Sardinha de Barros, com a participação de Raquel Maria Valença Meireles, está bem configurada, ao teor do seguinte depoimento desse responsável: "Comecei um relacionamento com a Tereza por volta do ano 2000 e fiquei com ela até seu falecimento" e "tive um relacionamento com a Raquel no final de 2001 após brigar com a Tereza e, em poucos meses, numa atitude imatura e impensada, nos precipitamos e casamos escondido de todos (peça 29, p. 306) ".
29.	Repiso que o conjunto probatório a comprovar a fraude perpetrada, está composto do seguinte: (i) certidão de casamento de Sandro Augusto e Raquel Maria; (ii) termo de designação da ex-servidora Tereza Cristina, mãe de Raquel Maria, para solicitar inclusão de Sandro Augusto como companheiro para fins de pensão civil; (iii) escritura declaratória de comunhão estável; (iv) declaração de dependência econômica; (v) requerimento de habilitação de pensão; (vi) declaração de três testemunhas de que viviam maritalmente; e (vii) contas de luz e bancária em nome de Sandro Barros com o mesmo endereço da ex-servidora.
30.	Assim sendo, vejo que a declaração das três responsáveis foi somente um dos elementos de prova e foi firmada poucos dias após o falecimento de Tereza Cristina, não possuindo força suficiente para se contrapor à escritura de união estável lavrada em 8/7/2005.
31.	Pelos elementos constantes dos autos, não considero tais declarações como provas importantes ou decisivas para a perpetração da fraude. Até porque, se fizermos um exercício mental de sua exclusão do mundo, com toda certeza a fraude permaneceria, haja vista o desiderato dos atores e a força probatória dos demais elementos.
32.	Fundamentada em tais razões, julgo que deva ser excluída a responsabilidade de Kelly Dark Araújo da Lyra, Miquela Giancristofaro de Carvalho e Michelle Barros. 
33.	Destaco, finalmente, que a responsabilidade dessas agentes não ficou sem a devida apuração. Quando da prolação do Acórdão 1525/2016-TCU-Plenário, foi enviado o inteiro teor do decisum à Procuradoria da República no Estado do Rio de Janeiro, à Advocacia-Geral da União e ao Departamento de Polícia Federal.
Ante o exposto, VOTO por que o Tribunal adote a deliberação que submeto a sua consideração.
TCU, Sala das Sessões Ministro Luciano Brandão Alves de Souza, em 5 de junho de 2019.
ANA ARRAES 
Relatora